臺灣彰化地方法院刑事判決　　　　　　　 96年度易字第554號
公　訴　人　臺灣彰化地方法院檢察署檢察官
被　　　告　乙○○
上列被告因詐欺案件，經檢察官提起公訴（95年度偵緝字第614
號），本院判決如下：
    主  文
乙○○無罪。
    理  由
一、公訴意旨略以：被告乙○○係在彰化縣員林鎮○○里○○街
    8 號8 樓之10經營木工裝潢業務，其明知其在彰化縣員林鎮
    區之建材行界，因多次拖欠款項之故，無法在該區繼續叫貨
    ，已陷入經營困境，而無清償貨款之能力，竟仍基於意圖為
    自己不法之所有之概括犯意，透過其當時所雇用之裝潢師傅
    許仁山於民國93年1 月間引介，認識址設南投縣草屯鎮○○
    路50之2 號經營「永吉建材行」之告訴人即負責人甲○○。
    被告乙○○故意向告訴人甲○○隱瞞其無償還貨款能力之事
    實，連續於同年3 月3 日及同年月19日，分2 次向告訴人甲
    ○○洽購進貨各式裝潢材料（物品種類及價格如卷附收款對
    帳單所示），致積欠貨款達新臺幣（下同）158267元，嗣告
    訴人甲○○依約於訂貨翌日將乙○○所訂購之裝潢材料載送
    至指定地點交付後，被告乙○○即拒不付款，經告訴人甲○
    ○多次催討，並於94年6 月22日提出告訴後，被告乙○○始
    於該年7 、8 月間某日，轉交10000 元予許仁山用以清償告
    訴人甲○○之貨款，即未再還款並避不見面，嗣後逃匿無蹤
    ，因認被告乙○○涉犯刑法第339 條第1 項之詐欺取財罪嫌
    等語。
二、茲先就證據能力部分析述如下：
  （一）按被告以外之人，於審判外之言詞或書面陳述，除法律
        有規定者外，不得作為證據；又被告以外之人（包括證
        人、鑑定人、告訴人、被害人及共同被告等）於檢察事
        務官、司法警察官或司法警察調查中所為之陳述，與審
        判中不符時，其先前之陳述具有較可信之特別情況，且
        為證明犯罪事實存否所必要者，得為證據，刑事訴訟法
        第159 條第1 項、第159 條之2 分別定有明文。是被告
        以外之人於司法警察（官）調查中所為之陳述，依刑事
        訴訟法第159 條第1 項規定，係屬傳聞證據，原則上無
        證據能力，惟如該陳述與審判中不符時，其先前之陳述
        具有較可信之特別情況，且為證明犯罪事實存否所必要
        者，依同法第159 條之2 規定（即刑事訴訟法第159 條
        第1 項所指之「除法律有規定者外」），始例外認為有
        證據能力；如該陳述與審判中相符時，因該陳述並不符
        合刑事訴訟法第159 條之2 有關傳聞例外之規定，故不
        得作為認定本案犯罪事實有無之證據，此時，當以其於
        審判中之陳述作為證據。另所謂「前後陳述不符」之要
        件，應就前後階段之陳述進行整體判斷，以決定其間是
        否具有實質性差異，惟無須針對全部陳述作比較，陳述
        之一部分有不符，亦屬之。查本件證人即告訴人甲○○
        於警詢中之陳述，因屬審判外之陳述，為傳聞證據，其
        整體陳述核與其於本院96年9 月12日審判中之證述大致
        相符，是其於警詢中之陳述並不符合刑事訴訟法第159
        條之2 有關傳聞例外之規定，不得作為認定本案犯罪事
        實有無之證據，並無證據能力，當以證人甲○○於審判
        中之證述作為證據。
  （二）次按被告以外之人於審判外之陳述，雖不符刑事訴訟法
        第159 條之1 至第159 條之4 之規定，而經當事人於審
        判程序同意作為證據，法院審酌該言詞陳述或書面陳述
        作成時之情況，認為適當者，亦得為證據。當事人、代
        理人或辯護人於法院調查證據時，知有第159 條第1 項
        不得為證據之情形，而未於言詞辯論終結前聲明異議者
        ，視為有前項之同意，刑事訴訟法第159 條之5 定有明
        文。查本案全部卷證，公訴人、被告均不爭執其證據能
        力，本院復衡以該等供述證據作成時之情況，應為適當
        ，是可認後述所引用證據之證據能力均無疑義，合先敘
        明。
三、按犯罪事實應依證據認定之，無證據不得認定其犯罪事實；
    又不能證明被告犯罪者，應諭知無罪之判決，刑事訴訟法第
    154 條第2 項、第301 條第1 項分別定有明文。次按事實之
    認定，應憑證據，所謂證據，須適於為被告犯罪事實之證明
    者，始得採為斷罪資料，如未能發現相當證據，或證據不足
    以證明，自不能以推測或擬制之方法以為裁判基礎；又認定
    不利於被告之事實，須依積極證據，苟積極證據不足為不利
    於被告事實之認定時，即應為有利於被告之認定，更不必有
    何有利之證據（最高法院53年臺上字第2750號、30年上字第
    816 號、40年臺上字第86號分別著有判例可資參照）。又認
    定犯罪事實應依證據，為刑事訴訟法所明定，故被告否認犯
    罪事實所持之辯解，縱屬不能成立，仍非有積極證據足以證
    明其犯罪行為，不能遽為有罪之認定（最高法院30年上字第
    1831號亦著有判例）。又無論直接證據或間接證據，其為訴
    訟上之證明，須於通常一般之人均不致有所懷疑，而得確信
    為真實之程度者，始得據為有罪之認定。告訴人之指訴，既
    係以使被告受有罪之判決為目的，從而，不得以告訴人之指
    訴作為認定被告犯罪事實之主要證據，仍應調查其他必要之
    證據，以察與事實是否相符。被害人之陳述如無瑕疵，且就
    其他方面調查又與事實相符，固足採為科刑之基礎，倘其陳
    述尚有瑕疵，則在究明前，自難遽採為被告有罪之根據（最
    高法院著有61年臺上字第3099號判例可資參照）。另刑法第
    339 條第1 項詐欺取財罪之成立，以意圖為自己或第三人不
    法所有，以詐術使人將本人或第三人之物交付為要件。所謂
    以詐術，必須被詐欺人因其詐術而陷於錯誤，若其所用方法
    ，不能認為詐術，亦不致使人陷於錯誤，即不構成該罪（最
    高法院46年臺上字第260 號亦著有判例）。至於債務人於債
    之關係成立後，如有未依債之本旨履行民事債務之情形，在
    一般社會經驗上可能之原因甚多，縱令是出於惡意不為履行
    ，苟無足以證明其在債之關係發生時，自始即具有不法所有
    意圖之積極證據，亦僅能令負民事債務不履行之責任，依刑
    事訴訟法第154 條之規定，尚不得據此債信違反之客觀事態
    ，而推定債務人原有詐欺取財或詐欺得利之犯意。末按以刑
    法上詐欺罪之立法意旨，係以禁止於經濟行為中使用不當之
    方法得利為規範目的，而經濟行為亦因其行為本質及類型，
    而於交易領域中有其特有之行為特性，法律原則上固應保障
    交易之秩序，惟於具體案例中，亦應顧及交易雙方為交易行
    為時，是否有具體情事，足認其違背正當之經濟秩序，而應
    予以制裁。否則，經濟行為本身原寓有不同程度之不確定性
    或交易風險，交易雙方本應自行估量其主、客觀情事及搜集
    相關資訊，以作為其判斷之參考。
四、本件公訴人認被告乙○○連續涉犯有刑法第339 條第1 項之
    詐欺取財罪嫌，無非係以告訴人甲○○於偵訊時證述綦詳，
    並有收款對帳單1 份附卷可稽，且證人許仁山於偵查中到庭
    證稱：「被告因付錢慢且欠錢，所以員林地區之建材行已不
    願意賣給被告，故被告請其介紹南投縣草屯鎮之告訴人給伊
    認識等語」明確，為其主要論據。惟訊據被告則堅詞否認有
    何連續詐欺取財之犯行，辯稱：「伊訂貨當時並無詐騙之意
    ，因該工程與業主有糾紛，業主沒有全額付款，伊只好先清
    償該工程之工資，以致於沒有錢還告訴人貨款，並非意圖詐
    騙」等語。
五、經查：
  （一）證人即告訴人甲○○於本院審理時結證稱：「（問：你
        與被告為何有生意往來？）是木工師傅許仁山介紹被告
        與伊認識，第1 次見面就是被告跟伊訂購建材，許仁山
        告訴伊被告還算是好客戶，工程做完就會給錢，伊因為
        信任許仁山，所以就出貨予被告；（問：許仁山告訴你
        被告的信用不錯時，被告有無其他表示？）被告沒有其
        他表示；（問：為何同意被告工程完成後才付款？）伊
        一般習慣都是讓客戶工程做完後才付款；被告當時訂貨
        數量與一般工程訂貨數量並無差異，沒有特別大量」等
        語（見本院96年9 月12日審判筆錄），足見被告與告訴
        人當初之交易往來應係建立在2 人商業信賴基礎上，且
        告訴人亦非因被告任何行為而應允工程完工後再給付貨
        款，是以告訴人甲○○先後2 次同意出售被告建材之時
        ，應非係被告乙○○施用詐術而使其陷於錯誤始答應出
        售無訛。
  （二）再者，證人甲○○復證稱：「被告當時訂貨後，伊即依
        約將建材載送至被告指定之彰化縣社頭鄉工地」等語（
        見本院前開審判筆錄），參以證人許仁山亦證稱：「伊
        受被告雇用承作之最後1 件裝潢工程，就是向告訴人買
        材料的這件」等語（見94年度交查字第207 號卷），此
        核與被告乙○○供承當時確係從事裝潢工程，而向告訴
        人經營之建材行訂貨乙節相符，依一般經驗法則，被告
        既確有承包裝潢工程，完工後理應有相當之利潤足以支
        付告訴人貨款，是其所辯本欲工程完工後就給付貨款，
        應非為蓄意推託之詞，而堪採信；又本件被告乙○○於
        偵查及本院審理中已陸續清償告訴人甲○○部分貨款，
        此業據告訴人於偵查及本院審理中證述綦詳等情，益徵
        被告行為初始，應無為自己不法所有之意圖甚明。
  （三）綜上諸情，本件被告既無意圖為自己不法之所有，而施
        詐術使人陷於錯誤而交付財物之情形存在，核與刑法第
        339 條第1 項之詐欺取財罪之構成要件尚有未合，況依
        告訴人於本院審理中證述係因被告積欠貨款後又避不見
        面，始認為被告詐取財物一情，本件應認純屬債務不履
        行之民事紛爭，宜循民事訴訟程序解決。此外，復查無
        其他積極證據足資證明被告乙○○有何如公訴人起訴所
        指之連續詐欺取財犯行，不能證明被告乙○○犯罪，揆
        諸首揭說明，自應諭知被告乙○○無罪之判決，以免冤
        抑。
據上論斷，應依刑事訴訟法第301條第1項，判決如主文。
本案經檢察官蔡明達到庭執行職務。
中　　華　　民　　國　　96　　年　　9 　　月　　26　　日
                  刑事第一庭    審判長法官  簡璽容
                                法      官  郭麗萍
                                法      官  胡宜如
以上正本證明與原本無異。
如不服本判決，應於判決送達後十日內，向本院提出上訴書狀，
上訴書狀應「敘述具體上訴理由」，並按他造當事人之人數附繕
本。「切勿逕送上級法院」。
告訴人或被害人對於判決如有不服具備理由請求檢察官上訴者，
其上訴期間之計算係以檢察官收受判決正本之日期為準。
中　　華　　民　　國　　96　　年　　9 　　月　　26　　日
                                書記官  蕭秀吉
